【裁判字號】    98,上更(二),359
【裁判日期】    990407
【裁判案由】    毒品危害防制條例
【裁判全文】
臺灣高等法院臺南分院刑事判決     98年度上更(二)字第359號
上訴人即被告  甲○○
選任辯護人  汪玉蓮律師（扶助律師）
上列上訴人即被告因違反毒品危害防制條例案件，不服臺灣嘉義
地方法院97年度訴字第405號中華民國97年12月11日第一審判決
（起訴案號：臺灣嘉義地方法院檢察署96年度偵字第6757號），
提起上訴，判決後由最高法院第二次就有關販賣第一級毒品部分
撤銷發回更審，本院判決如下：
    主  文
原判決關於販賣第一級毒品及定執行刑部分均撤銷。
甲○○販賣第一級毒品，處有期徒刑拾柒年；扣案第一級毒品海
洛因捌包（驗餘合計淨重柒拾捌點捌壹公克）均沒收銷燬之；扣
案上開海洛因之外包裝袋捌個、門號0000000000號行
動電話（含SIM卡）壹支、電子秤壹台，均沒收；販賣第一級毒
品所得新台幣伍仟元沒收，如全部或一部不能沒收時，以其財產
抵償之。
    事  實
一、甲○○（被訴轉讓第一級毒品兩罪部分，業經判刑確定）明
    知海洛因係毒品危害防制條例第2條第1項第1款所列之第一
    級毒品，不得販賣，竟基於販賣第一級毒品以營利之犯意，
    於林英松以其所持用之0000000000號行動電話與甲○○所有
    之0000000000號行動電話聯繫後，由甲○○於民國（下同）
    96年8月14日18時至19時許，在嘉義市○○路269號之「新阿
    里山汽車旅館」前，以新台幣（下同）5,000元之代價，販
    賣第一級毒品海洛因予林英松1次1小包（重量不詳），並取
    得販賣毒品價款5,000元。嗣於96年8月15日16時15分許，為
    警於「新阿里山汽車旅館」第306號房查獲，並扣得甲○○
    所有供販賣第一級毒品所用之海洛因8包（合計毛重82.4公
    克，驗餘合計淨重78.81公克）、門號0000000000號行動電
    話（含SIM卡）1支、電子秤1台等物，始循線查悉上情。
二、案經臺南縣警察局佳里分局報請臺灣嘉義地方法院檢察署檢
    察官偵查起訴。
    理  由
甲、程序方面：
一、審判範圍部分：起訴書起訴被告甲○○分別於96年7月底某
    日，在嘉義市○○路「巨蛋超商」前，轉讓重約0.05公克之
    第一級毒品海洛因予曾俊誠暨96年8月上旬某日，在嘉義市
    某處，轉讓重約0.1公克之第一級毒品海洛因予林英松各1次
    之犯行，業經本院上訴審以98年度上訴字第86號判決，各判
    處有期徒刑1年6月，被告甲○○不服提起上訴，經最高法院
    以98年度台上字第3754號判決駁回上訴確定，此一部分不在
    本案審理範圍，核先敘明。
二、證據能力部分：
  (一)證人林英松於警詢時所為陳述有證據能力：
    1.刑事訴訟法第192條證人之訊問所準用同法之規定，因該
      法第166條之7第2項第2款就詰問證人之限制已有明文，故
      於92年1月14日修正時，刪除原準用同法第98條「訊問被
      告應出以懇切之態度，不得用強暴、脅迫、利誘、詐欺、
      疲勞訊問或其他不正之方法」之規定。雖司法警察官或司
      法警察於蒐集證據時詢問證人，因非以詰問方式為之，而
      無同法第166條之7之適用。然證人所為陳述，仍具有供述
      證據之性質，本諸禁止強制取得供述之原則，被告以外之
      人因受恫嚇、侮辱、利誘、詐欺或其他不正方法所為不利
      於被告之陳述，亦應認不具證據能力。故審理事實之法院
      ，遇有被告或證人對於證人於司法警察官或司法警察調查
      中所為陳述提出非任意性之抗辯時，即應先調查該取供之
      程序合法與否（最高法院97年度台上字第4503號判決意旨
      參照）。查證人林英松於原審證稱：「（問：為何你會在
      檢察官面前說有跟甲○○買過毒品？）是警察叫我們在檢
      察官面前這樣說的，我曾經向甲○○討過，我沒有向他買
      過毒品，是警察叫我們配合這樣說的。」「（配合有什麼
      好處？）警察說會放我們走」云云（原審卷第18、19頁）
      。證人吳智嚴於本院上訴審亦證稱：「（你去佳里分局做
      筆錄時，警察有向你說何話？）警察叫我好好配合，當天
      晚上就可以讓我們回去。」「（有無說要如何配合？）就
      我把和林英松分開偵訊，警察不知道和林英松說什麼話，
      說很久，就把我先帶去做偵訊筆錄，我偵訊筆錄做好後，
      我被帶回，坐在林英松旁邊，我問他警察向他說什麼，林
      英松跟我說警察要他咬已經被逮捕的那個人，就會讓我們
      離開。」「（他說所謂咬被逮之人，是否係要他咬被逮捕
      的那人有賣毒品給林英松？）應該是這樣」云云（見本院
      上訴審卷第87頁）。惟證人即本案承辦員警王琦於上訴審
      證稱：「（你有偵訊過林英松及吳智嚴？）有偵訊過林英
      松，沒偵訊過吳智嚴。」「（你在偵訊林英松時，有無說
      要他咬死已被逮捕之人？）沒有。」「（當時是否已經逮
      捕甲○○？）是的。」「（在偵訊過程中，有無叫吳智嚴
      坐在林英松旁邊？）沒有」等語（本院上訴審卷第116、
      117頁）。另證人即承辦員警陳明章亦證稱：「（你有偵
      訊過吳智嚴？）是的。」「（你有在偵訊吳智嚴時，有要
      其咬死已捉到之人？）沒有。」「（在偵訊吳智嚴時，林
      英松有無坐在旁邊？）沒有，有隔一、二公尺之距離，係
      在同一間辦公室裡面。」「（吳智嚴及林英松是否有交談
      過？）在我偵訊吳智嚴之前有無交談，我不清楚，在我偵
      訊過程中，他們並無交談過。」「（當時有無要他講要配
      合何事？）沒有，只有問他到喜來登那要做何事而已。」
      「（當時有無說希望吳智嚴能好好配合，晚上就能讓他回
      去？）沒有」等語（見本院上訴審卷第118、119頁）。證
      人王琦、陳明章均證述係個別詢問吳智嚴與林英松，製作
      筆錄時，並無以指認被告販毒，作為換取不偵辦林英松販
      賣毒品為條件之情事，尚難認證人林英松於警詢中不利於
      被告之證詞，乃受員警利誘所為。再參酌本案警方查獲證
      人林英松之經過以觀（詳下述），其於警詢中之證詞，應
      係在自然情況下所為，自具任意性。
    2.查證人林英松於96年8月15日警詢時證稱：「問：你於今
      日18時56分時是否有用你0000000000號手機傳簡訊給甲○
      ○之0000000000號手機。林英松答：有的」、「問：其簡
      訊內容：【今天出去的反應不是很好是還可以，我現在要
      進去是否麻煩請你拿好一點的給我，朋友來載我就馬上進
      去，見面再談還有你是否可以爭加一些給我謝謝】，此內
      容代表何意？林英松答：是我要向甲○○購買毒品的簡訊
      內容」、「問：你最近一次於何時、地向甲○○與王秋蓮
      夫妻購買毒品？數量及金額多少？林英松答：最近1次是
      於昨天8月14日下午約18時至19時許，在嘉義市阿里山汽
      車賓館對面處向他購買，金額是新台幣5000元，數量是一
      小包，重量我不知道」、「共買毒品約3至4次」等語（警
      卷第35頁以下）。證人林英松於警詢中證述向被告甲○○
      購買第一級毒品海洛因之事實。惟其嗣後於原審及本院更
      一審審理時則均證稱並未向被告購買，僅曾索討海洛因施
      用云云（原審卷(二)第18頁，本院更一審卷第81頁），顯與
      警詢所述不符。另被告甲○○於96年8月15日16時15分經
      警方逮捕後，證人林英松於同日18時56分以其所持用之00
      00000000號行動電話傳送上開簡訊內容至被告之00000000
      00號行動電話，為警方截知，警方乃以被告上開手機回傳
      簡訊予證人林英松，內容略以：「嘉義警追得兇，不得已
      南下。你到麻豆交流道下往西向佳里方向駛約五公里，注
      意右即可看到喜來登汽車賓館」等語。並派員前往喜來登
      汽車賓館埋伏，果然發現林英松、吳智嚴在附近徘徊，乃
      帶回調查等情，業據證人即承辦員警王琦於本院上訴審審
      理時證實在卷可按（見本院上訴審卷第117頁），並有上
      開簡訊翻拍照片在卷足稽（警卷第41、42頁）。就上開警
      詢筆錄製作之原因、過程及其功能等予以觀察，警方因截
      知證人甲○○所發送疑似向被告購買毒品之簡訊，乃回傳
      交易地點誘出林英松後進行調查，林英松因而證稱係向被
      告購買毒品等語。從證人林英松陳述時所面臨之外部狀況
      （發送之簡訊內容為警方截知、遭警方誘出後調查）予以
      觀察，林英松在此特別情況下所為之陳述，其虛偽之可能
      性偏低，可信之程度較高。而證人林英松於原審證稱：伊
      認識被告約四年，因為伊女友吳儷為被告之妻王秋蓮的
      乾妹妹等語（原審卷(二)第22、28頁）；顯見證人林英松與
      被告、被告之妻王秋蓮甚為熟稔。而被告之妻王秋蓮於本
      件案發後，復曾聯繫案發當日陪同證人林英松前往尋找被
      告之友人吳智嚴討論本案（詳見後述），有辯護人提出之
      刑事聲請狀在卷可參（見原審卷(一)第265頁）。自足認證
      人林英松於原審及本院更一審審理時所為證述，已受人情
      道義或朋友溝通、傳話等外力干擾而不可信。是其於警詢
      中所為證述，應具有較可信之特別情況。又所謂「具有可
      信之特別情況」，係屬「信用性」之證據能力要件，而非
      「憑信性」之證據證明力（最高法院97年度台上字第2799
      號判決意旨參照）。縱證人林英松於警詢中所為除本案認
      為有罪部分之陳述外，其餘兩次向被告購買毒品之犯行，
      因欠缺補強證據而不能證明犯罪（如下述），亦僅係憑信
      性之證據證明力問題，與信用性之證據能力無關。自不能
      以本院認證人林英松所為部分證述，欠缺補強證據為由，
      即認證人林英松警詢筆錄無證據能力。此外，證人林英松
      既於審理中否認曾向被告購買毒品，於本件犯罪之證明上
      ，除該項審判外之警詢供述外，已無從再自林英松取得與
      先前相同之陳述內容，亦無其他證據足以替代，顯為證明
      本案犯罪事實存否所必要，揆之刑事訴訟法第159條之2規
      定，自有證據能力。
  (二)證人林英松、孫中文、陳筠等於偵查中之證述有證據能力
    ：按被告以外之人於偵查中向檢察官所為之陳述，除顯有不
    可信之情況者外，得為證據，刑事訴訟法第159條之1第2項
    定有明文。考諸上開規定之立法意旨，係因檢察官依法有訊
    問被告、證人及鑑定人之權，證人、鑑定人並須依法具結，
    且檢察官向被告以外之人所取得之陳述，原則上均能遵守法
    律規定，不致違法取供，其可信性極高，為兼顧理論與實務
    ，因而規定除顯有不可信之情況者外，得為證據。查證人林
    英松、孫中文、陳筠等於偵查中向檢察官所為之陳述，均
    經具結。從卷證本身作形式上觀察，並無一望即可就其陳述
    予以發現有顯不可信之情況，被告亦未就上開證人於偵查中
    之證詞有何欠缺可信性外部保障之情形負舉證責任，則證人
    林英松、孫中文、陳筠等於偵查中向檢察官所為之陳述，
    依上開規定，自具有證據能力。此外，證人林英松、孫中文
    均經原審傳喚到庭，均經依法具結，使被告或其辯護人針對
    上開證人於偵查中向檢察官所為之陳述，有行使反對詰問權
    之機會（原審卷(一)第236頁以下、卷(二)第11頁以下）；另證
    人陳筠則經原審兩度傳喚到庭作證，經合法送達無正當理
    由而未到庭，另經囑託臺灣臺南地方法院檢察署拘提，亦拘
    提無著，有證人傳票送達證書二紙、臺灣臺南地方法院檢察
    署97年10月27日南檢瑞慧97助824字第81664號函、97年11月
    25日南檢瑞洪97助886字第88677號函附卷可憑（見原審卷(一)
    第133頁、卷(二)第7、46、154頁），證人陳筠顯已所在不
    明，而傳喚不到。則證人林英松、孫中文、陳筠等於偵查
    中之證述，自均得作為認定犯罪事實之判斷依據。
  (三)按被告以外之人於審判外之陳述，雖不符前四條之規定，而
    經當事人於審判程式同意作為證據，法院審酌該言詞陳述或
    書面陳述作成時之情況，認為適當者，亦得為證據；當事人
    、代理人或辯護人於法院調查證據時，知有第159條第1項不
    得為證據之情形，而未於言詞辯論終結前聲明異議者，視為
    有前項之同意，刑事訴訟法第159條之5定有明文。查本件被
    告對於本案以下所引被告以外之人於審判外之陳述或非供述
    證據，均明示同意具有證據能力（本院卷第54頁參照）。審
    酌各該證據均依法定程式作成，且經於審判期日就上開證據
    進行調查、辯論，並未發現有不當取供之情事，故認宜作為
    本件犯罪之證據，有證據能力，併予敘明。
乙、實體方面：
壹、有罪部分：
一、訊據上訴人即被告甲○○固坦承其曾於96年8月間使用00000
    00000號電話，及其96年8月14日係投宿於新阿里山汽車旅館
    （見原審卷(二)第135頁），惟矢口否認有販賣第一級毒品犯
    行，辯稱：伊僅曾免費提供摻有海洛因之香菸渣給林英松施
    用，未曾販賣海洛因予林英松，為警查扣之海洛因均係供自
    己施用云云。辯護人辯稱：犯施用毒品罪供出毒品來源，因
    而破獲者，得減輕其刑，為擔保其等供述之真實性，需有補
    強證據，證人林英松於法院審理中證稱其警詢及偵查中所述
    不實在，伊並未向被告購買海洛因，足認被告並無販賣第一
    級毒品予林英松之行為云云。
二、經查：
  (一)被告甲○○確有販賣第一級毒品海洛因予證人林英松：
    1.查證人林英松曾以其所持用之0000000000號行動電話撥打
      被告之0000000000號電話聯繫後，於96年8月14日晚上約
      定於「新阿里山汽車旅館」前，向被告購買5,000元之毒
      品海洛因1次1小包（重量不詳），業經證人林英松於警詢
      時證稱：伊最近一次是在96年8月14日約18至19時許，在
      嘉義市「新阿里山汽車旅館」對面向被告購買5,000元之
      海洛因一小包云云（警卷第36至37頁）。並於偵查中證稱
      ：伊是在96年8月14日晚上用0000000000號電話打到被告
      的0000000000號電話向被告訂5,000元海洛因，在新阿里
      山汽車旅館一手交錢一手交貨等語綦詳（偵查卷第22頁）
      。而證人林英松確有施用第一級毒品之素行，其於96年8
      月15日為警查獲後，即於警詢時指認係向被告購買海洛因
      ，另其當日為警採尿送驗，結果亦呈海洛因代謝物嗎啡陽
      性反應等情，復有證人林英松之指認犯罪嫌疑人紀錄表（
      見警卷第40頁）、臺灣高等法院被告前案紀錄表（見原審
      卷(一)第71至73頁）、林英松96年8月15日22時40分為警採
      尿之尿液送驗對照表（尿液檢體編號為：9680）及長榮大
      學確認報告（見原審卷(二)第3至4頁）附卷可憑。此外，並
      有搜索扣押筆錄、扣押物品目錄表各一份，現場照片24張
      （見警卷第54至61頁）在卷足參，及海洛因8包、門號000
      0000000號行動電話（含SIM卡）1支、電子秤1台扣案可憑
      。扣案海洛因8包，經送法務部調查局鑑定結果，均含第
      一級毒品海洛因成分（合計淨重78.81公克，純度55.78%
      ，純質淨重達43.96公克），有法務部調查局96年10月5日
      調科壹字第09623070790號鑑定書在卷可稽（偵查卷第44
      頁）。
    2.警方於96年8月15日16時15分許逮捕被告後，證人林英松
      於同日18時56分以其所持用之0000000000號行動電話傳送
      簡訊：「今天出去的反應不是很好是還可以，我現在要進
      去是否麻煩請你拿好一點的給我，朋友來載我就馬上進去
      ，我們見面再談，還有你是否可以在爭加（按應為「增加
      」之誤）一些給我謝謝」等內容至被告之0000000000號行
      動電話，為警方截知，警方乃以被告上開手機回傳簡訊予
      證人林英松，內容略以：「嘉義警追得兇，不得已南下。
      你到麻豆交流道下往西向佳里方向駛約五公里，注意右即
      可看到喜來登汽車賓館」等語。並派員前往喜來登汽車賓
      館埋伏，果然發現林英松、吳智嚴在附近徘徊，乃帶回調
      查等情，業據證人即承辦員警王琦於本院上訴審審理時證
      實在卷可按（見本院上訴審卷第117頁），並有上開簡訊
      翻拍照片在卷足稽（警卷第41、42頁）。警方詢問林英松
      發送上開簡訊之用意，林英松乃證稱要向被告購買毒品，
      因而查獲證人林英松，並於警詢及偵查中一致證稱曾於96
      年8月14日晚間向被告購買海洛因1次等情，已如上述。警
      方既已截知證人甲○○所發送疑似向被告購買毒品之簡訊
      ，並回傳交易地點誘出林英松後進行調查，林英松在此特
      別情況下遭查獲，因而為欲向或曾向被告購買毒品等陳述
      ，應與事實相符，可資採信。參諸證人林英松尚以簡訊內
      容：「今天出去感覺不是很好，是還可以」等語，抱怨被
      告提供之海洛因品質不佳，並且要求被告「拿好一點的給
      我」或「增加一些給我」，倘證人林英松於原審所陳，係
      要向被告索討毒品施用之證稱可採，毒品價昂，要求被告
      無償提供，應以拜託、請求之低姿態方式為之，始合常情
      ，惟其竟發送簡訊抱怨被告無償提供之毒品品質不佳、並
      高調希望提供品質佳、數量多的毒品供施用，顯與經驗法
      則不符，而非可採。自足認證人林英松於警詢、偵查中證
      稱向被告購買毒品海洛因等情，應與事實相符，足資採信
      。縱該簡訊內容未提及購買毒品之種類、數量或價錢，且
      甲○○已遭警方逮捕，而未能親自接到該簡訊，惟該簡訊
      內容既已提及「見面再談」等語，顯見關於購買毒品之種
      類、數量或價錢，均須兩人見面後決定，簡訊內容未提及
      上開購買毒品之細節，乃合常情。此外，林英松既係發送
      簡訊予被告甲○○，顯見證人林英松確向被告甲○○要約
      購買毒品，倘甲○○前未曾販賣毒品予林英松，林英松自
      無可能發送簡訊向被告要約購買毒品。縱被告未親自接獲
      該通簡訊，亦無妨被告販賣毒品予證人林英松之事實認定
      。證人林英松於原審證稱並未向被告購買毒品，只有向被
      告索討毒品；發簡訊目的，是要向被告索討毒品施用云云
      ，顯係迴護之詞，不足據為有利於被告之認定依據。
    3.此外，警方在被告投宿之「新阿里山汽車旅館」第306號
      房亦扣得被告所有海洛因8包及電子秤1台。被告供承上開
      海洛因係以38萬元購入，可供自己施用30至40天（見警卷
      第4頁、原審卷(一)第144至145頁）。參以被告為警查獲當
      時，係因偽造文書、施用毒品等案件遭通緝中（偵查卷第
      18頁被告之供述，及卷附臺灣高等法院被告前案紀錄表）
      ，匿居於汽車旅館等處而居無定所，海洛因又係粉末狀，
      易潮濕、逸漏而難於保存，若非供販賣之用，豈有可能以
      數十萬元之價格一次購入8包，重量達78.81公克之海洛因
      而隨身攜帶？且扣案電子秤若如被告所辯，係向他人購買
      毒品時為確認重量而取得，該出售毒品者於交易時當場秤
      重完畢即可將電子秤取回，亦無需將之留置於被告之處。
      被告辯稱：扣案海洛因係向綽號「阿偉」購買供自己施用
      ，電子秤係「阿偉」帶來，供伊確認重量是否足夠，均非
      販賣所用之物云云，實與常理不合，顯係臨訟卸責之詞，
      不足採信。
  (二)被告係於96年8月14日18時至19時許，在「新阿里山汽車旅
    館」前，以5,000元之代價，販賣第一級毒品海洛因1小包予
    林英松1次：
    1.關於販賣時間之認定：證人林英松已於警詢、偵查中證稱
      係於96年8月14日18時至19時許，在「新阿里山汽車旅館
      」前，以5,000元之代價，購買第一級毒品海洛因1小包等
      情，已如上述。參酌證人林英松於96年8月15日18時56分
      所發送之簡訊內容中亦提及：「『今天』出去的反應不是
      很好是還可以．．．」等語。對照證人林英松上開於警詢
      、偵查中證稱係於96年8月14日約18至19時許向被告購買
      5,000元之毒品海洛因。亦見證人於96年8月14日約18至19
      時向被告購買取得海洛因毒品施用，經過1天後，已經施
      用完畢，故再發送簡訊聯絡被告購買。簡訊內容既已提及
      「『今天』出去的反應不是很好」，顯見證人林英松證述
      係於發送簡訊的前1日即96年8月14日約18至19時許，向被
      告購買毒品，應與事實相符。購買時間既為當日約18時至
      19時許，證人林英松於警詢、偵查中所證，並無二致，警
      詢或偵查筆錄記載「下午」或「晚上」並無礙於事實之認
      定，自不能僅以筆錄關於時間記載之用語不同，遽認證人
      林英松上開證詞全部不足採信。
    2.關於販賣地點之認定：證人林英松於警詢時固證稱：96年
      8月14日下午約18時至19時許，在嘉義市「新阿里山汽車
      旅館」前「對面」處，向他們購買5,000元毒品1小包，當
      時是由甲○○開車載王秋蓮由嘉義市阿里山汽車賓館出來
      ，王秋蓮將毒品交給我等語（警卷第36頁）。復於偵查中
      證稱：我是在96年8月14日晚上在「阿里山汽車賓館」向
      王秋蓮拿毒品海洛因5,000元等語（偵查卷第22頁）。則
      被告是在「新阿里山汽車旅館」或該汽車旅館「對面」交
      付毒品，依筆錄記載固有疑義。惟證人林英松於偵查中即
      已證稱「他們夫妻二人一起出來，一手交錢一手交貨」等
      語（偵查卷第22頁），此與其於警詢中所證「當時是由甲
      ○○開車載王秋蓮由嘉義市阿里山汽車賓館出來」等語相
      符，顯見交易地點乃在「新阿里山汽車旅館」前，偵查中
      筆錄記載為「新阿里山汽車旅館」，並無礙於其供述之一
      致性。
    3.關於販賣毒品者是被告一人或被告與其妻王秋蓮共同販賣
      之認定：證人林英松於警詢時固證稱：當時是由甲○○開
      車載王秋蓮由嘉義市阿里山汽車賓館出來，王秋蓮將毒品
      交給我等語（警卷第36頁）。復於偵查中證稱：我是在96
      年8月14日「晚上」在「阿里山汽車賓館」向王秋蓮拿毒
      品海洛因5,000元。我是打電話向甲○○訂的，我是用000
      0000000打到甲○○的0000000000，他們二夫妻一起出來
      ，一手交錢一手交貨。後又改稱：我是向甲○○拿的，他
      太太（王秋蓮沒來）。我是拿五千元給甲○○，他拿海洛
      因給我云云（偵查卷第22頁）。關於本案究係被告甲○○
      一人抑或是與王秋蓮共同販賣毒品予證人林英松？證人林
      英松前後證述固有不一。關於王秋蓮部分，本案證據僅有
      證人林英松警詢、偵查中之證詞，欠缺補強證據。檢察官
      亦未對王秋蓮起訴，固應認林英松上開警詢、偵查中關於
      王秋蓮交付毒品予證人之證詞，與事實不符，不足採信。
      惟證人林英松關於向被告購買毒品部分之基本事實，則從
      無不同，且有如上所述簡訊、扣案毒品等相關證據補強，
      自足認本案販賣毒品予證人林英松者，僅被告一人。證人
      林英松關於被告販賣毒品部分之基本事實既無不同，且與
      事實相符，自亦不得僅以其前關於王秋蓮是否參與販賣之
      供詞前後不一，遽認證人林英松全部之證詞，均不足採信
      。
    4.關於販賣次數之認定：證人林英松於警詢中證稱：向甲○
      ○與王秋蓮購買約3至4次毒品，最近一次是於昨天8月14
      日下午約18時至19時許，在嘉義市新阿里山汽車賓館對面
      處向他購買等語（警卷第36頁）。偵查中則證稱：我前後
      向甲○○買過三次海洛因，今年7月初到8月14日買過3次
      ，前2次買三千或五千元，第一次是阿里山汽車旅館對面
      ，第二次在嘉義市○○路麥當勞，第三次是8月14日買的
      等語（偵查卷第22頁）。惟除96年8月14日該次販毒犯行
      ，有扣案證物、簡訊等證據足資補強外，其餘證人林英松
      所證述之時間，則均無證據補強，故僅認定販賣次數為1
      次（詳下述）。
    5.關於聯繫方式之認定：查證人林英松96年8月15日係以其
      持用之0000000000號行動電話發送簡訊予甲○○聯繫購買
      毒品，已如上述，自足認定證人林英松上開於警詢、偵查
      中關於96年8月14日約18至19時許向被告購買毒品，是以
      其使用之0000000000號行動電話與甲○○所有之00000000
      00號行動電話聯繫後交易，亦與事實相符。證人林英松00
      00000000號行動電話96年8月14日之電話通聯紀錄，因已
      逾保存期限而無法調取，有中華電信股份有限公司客戶服
      務處函在卷可稽（本院上訴審卷第71頁），固無通聯紀錄
      可資佐證。惟林英松96年8月15日與被告聯繫購買毒品之
      方式，既係以上開電話聯繫方式為之，則前一日即96年8
      月14日之聯繫方式亦應相同，始合常理。
  (三)證人林英松於警詢、偵查中之證詞，並無誤認遭被告陷害或
    與警方為條件交換而故為誣指被告販毒之情形：
    1.查證人林英松於原審證稱：96年8月15日為警查獲時，因
      為當時後面還有毒品的案件，怕被收押，且心理很氣被告
      ，以為是被告打電話叫他去，是甲○○害我的，所以才配
      合警察做筆錄，在檢察官那邊則是依警察的要求繼續講和
      警察局一樣的內容云云（見一審卷(二)第23至24頁）。證人
      林英松96年8月15日該次遭查獲之施用毒品案件，係與其
      前犯之施用毒品案合併強制戒治，有林英松於原審審理時
      之證述及其臺灣高等法院被告前案紀錄表在卷可佐（原審
      卷(一)第71至73頁、原審卷(二)第23頁），故有無供出毒品來
      源因而破獲，對林英松該次所涉施用毒品犯行之處斷，並
      無影響。且證人林英松自85年起即有施用毒品之紀錄，並
      曾因與其女友吳儷共同連續販賣第一級毒品，經本院96
      年度上訴字第1131號判處有期徒刑15年，有其前案紀錄表
      在卷可稽（原審卷(一)第71至73頁），是其對於刑事偵查、
      審理程序當甚為熟悉，而其於96年8月15日係因與被告電
      話聯繫而為警查獲施用毒品，警詢後移送檢方複訊，亦係
      以證人身分具結作證，當無所謂「被收押」問題。另查，
      證人林英松於警詢時雖曾證稱在96年7月至8月14日間向被
      告購買3、4次海洛因，惟僅清楚證述96年8月14日該次交
      易之地點、金額，對於其餘各次交易之細節均未加以陳述
      ，係直到翌日接受檢察官複訊時，始具結證稱第一次是在
      阿里山汽車旅館對面、第二次是在嘉義市○○路麥當勞購
      買，有其警詢筆錄及偵查訊問筆錄在卷足稽（警卷第34至
      39頁、偵查卷第21至22頁）；是證人林英松於原審審理時
      證稱：係為配合警察而於檢察官訊問時講和警察局一樣的
      內容云云，顯與事證不符。況依證人林英松所述，伊與被
      告、被告之妻王秋蓮原即甚為熟識，衡情應無可能僅因一
      時誤會，即甘冒誣告、偽證之風險，於警詢及偵查中一再
      誣指被告涉犯販賣第一級毒品之重罪。是辯護人上開所辯
      ，尚無足採。
    2.選任辯護人於原審提出刑事聲請狀，指稱：證人林英松為
      警查獲時係使用吳智嚴之電話聯絡被告，且被告之妻王秋
      蓮曾聽吳智嚴說大家驗尿都有事，為何只有林英松沒有事
      等語，顯見證人林英松係在交換條件下，始依警方指示指
      證被告販賣毒品，故請求傳喚吳智嚴到庭作證，以明瞭林
      英松在警詢時為何如此陳述云云（原審卷(一)第265頁、原
      審卷(二)第133頁）。惟證人林英松96年8月15日為警查獲時
      所使用之0000000000號電話並非吳智嚴之電話，伊當日為
      警採尿後，尿液檢驗呈嗎啡陽性反應，故與前犯之施用毒
      品案件合併送強制戒治等情，業據證人林英松證述在卷（
      原審卷(二)第23、29頁），復有前述證人林英松之尿液送驗
      對照表、長榮大學確認報告在卷足稽（原審卷(二)第3至4頁
      ）。選任辯護人為被告辯護稱：證人林英松為警查獲當日
      係使用吳智嚴之電話與被告聯絡、係與警察談妥交換條件
      始指證被告販毒云云，即與卷附事證不符。
  (四)被告有販賣毒品營利之意圖：查販賣第一級毒品海洛因係違
    法行為，非可公然為之，且有其獨特之販售路線及管道，復
    無公定價格，易於增減分裝之份量，而每次買賣之價格及數
    量，可能隨時依交易雙方之關係深淺、資力、需求量，以及
    對行情之認知、來源是否充裕、查緝是否嚴緊，甚至購買者
    被查獲時供述購買對象之可能性此等風險之評估，而異其標
    準，非可一概而論，從而販賣之利得，一般除被告坦承犯行
    或價量俱臻明確外，委難查得實情，惟販賣之人從價差或量
    差中牟利之方式雖異，然其販賣行為在意圖營利則同一。本
    案被告矢口否認販賣海洛因，更未供述其販賣毒品利得，致
    無法查得被告販賣之實際利得，惟證人林英松於96年8月14
    日以5,000元代價向被告購買毒品後，翌日即要求被告「拿
    好一點的」、「再增加一些」，顯見證人林英松主觀上認為
    ，以5,000元之代價，應有空間要求被告提供比96年8月14日
    所購買之毒品品質更好、數量更多之毒品。以此而言，被告
    於96年8月14日所販賣予林英松之毒品，當係有利可圖，而
    與前已判決確定由被告無償轉讓予林英松之情形不同。另被
    告96年8月15日為警查獲時扣得之海洛因8包，係以38萬元購
    入，合計淨重78.81公克，已如前述，堪認被告係以高價購
    買海洛因，隨時應購買者之要求而提供，其係為牟利而販賣
    第一級毒品，灼然甚明。被告於上開時、地販賣海洛因予林
    英松1次，即堪認定。被告辯稱並未販賣海洛因云云，無非
    臨訟卸責之詞，尚無足採。
  (五)綜上所述，被告販賣第一級毒品海洛因犯行事證明確，應予
    依法論科。
三、被告行為後，毒品危害防制條例於98年5月20日修正公布，9
    8年5月22日生效。毒品危害防制條例第4條第1項，修正前係
    規定「製造、運輸、販賣第一級毒品者，處死刑或無期徒刑
    ；處無期徒刑者，得併科新臺幣一千萬元以下罰金。」修正
    後則規定：「製造、運輸、販賣第一級毒品者，處死刑或無
    期徒刑；處無期徒刑者，得併科新臺幣二千萬元以下罰金。
    罰金。」可知犯罪構成要件固然相同，惟法定刑併科罰金部
    分，已由一千萬元提高為二千萬元。經比較新舊法之結果，
    以適用修正前毒品危害防制條例第4條第1項規定對被告有利
    。海洛因係毒品危害防制條例第2條第2項第1款所稱之第一
    級，不得販賣。核被告甲○○所為，係犯修正前毒品危害防
    制條例第4條第1項販賣第一級毒品罪。其為販賣而持有第一
    級毒品海洛因之低度行為，應為販賣之高度行為所吸收，不
    另論罪。
四、原審予以論罪科刑，固非無見。惟「按從刑係附隨於主刑之
    處遇，倘無主刑，即無從刑。未經起訴之事實相關之扣案物
    品，如該他事實未經法院為實質審理，無從認定與業經起訴
    並為有罪判決之本案事實有裁判上一罪之關係，縱屬刑法上
    應義務沒收之物，亦毋庸於本案判決主文項下併為沒收之宣
    告（最高法院98年度台上字第654號判決參照）。原判決主
    文將未經起訴之被告持有之與本案無關之毒品安非他命，併
    於本案宣告沒收，尚有違誤。被告上訴意旨否認販賣毒品海
    洛因犯行，雖無足取，但原判決既有可議，自屬無法維持，
    應由本院撤銷改判之。
五、爰審酌被告甲○○有施用毒品前科，深知毒品危害之嚴重性
    ，竟仍鋌而走險，為圖牟利，販賣第一級毒品海洛因予他人
    施用，戕害他人之身心暨其販毒之次數，所得之金額及其他
    一切情狀，本應依法定刑量處無期徒刑。惟修正前刑法第59
    條規定，犯罪之情狀可憫恕者，得酌量減輕其刑，同法第57
    條規定，科刑時應審酌一切情狀，尤應注意左列事項（共10
    款）為科刑重輕之標準，兩條適用上固有區別，惟所謂「犯
    罪之情狀」與「一切情形」云云，並非有截然不同之領域，
    於裁判上酌減其刑時，應就犯罪一切情狀（包括第57條所列
    舉之10款事項），予以全盤考量，審酌其犯罪有無可憫恕之
    事由（即判例所稱有特殊之原因與環境等等，在客觀上足以
    引起一般同情，以及宣告法定低度刑，是否猶嫌過重），以
    為判斷。故適用第59條酌量減輕其刑時，並不排除第57條所
    列舉10款事由之審酌，惟其程度應達於確可憫恕，始可予以
    酌減，有最高法院70年度第6次刑事庭會議決議可參。又新
    刑法第59條已將刑之酌減審認標準之見解予以明文化，認犯
    罪之情狀須「顯」可憫恕，認「科以最低度刑仍嫌過重」者
    ，得酌量減輕其刑。復參酌釋字第263號解釋，若不分犯罪
    情況及結果如何，概以死刑、無期徒刑為法定刑，立法甚嚴
    ，若有情輕法重之情，裁判時本有刑法第59條酌量減輕其刑
    之適用，足以免過嚴之刑，與憲法尚無牴觸。是若有情輕法
    重，及刑法第59條所規定之情，對被告所犯之罪酌量減輕其
    刑，自為法之所許。經查，被告甲○○本件販賣第一級毒品
    犯行僅有1次，販售對象僅有1人，且販毒總所得僅5,000元
    ，情節亦無集團性情形，是被告甲○○之惡性及犯罪情節，
    實與大量走私進口或長期販賣毒品之大盤販毒者有別，顯見
    其本件犯罪之情節尚屬輕微，尚非不可憫恕，而被告甲○○
    所犯販賣第一級毒品罪之法定刑為「死刑或無期徒刑」之重
    典，情輕法重，縱處以法定最低度刑，仍嫌過苛，於客觀上
    足以引起一般人之同情，犯罪情狀堪可憫恕，依其情狀處以
    有期徒刑，始符量刑之平允，爰就被告甲○○所犯販賣第一
    級毒品罪，依刑法第59條之規定，酌量減輕其刑，為如主文
    所示。
六、扣案海洛因8包（驗餘合計淨重78.81公克），係第一級毒品
    ，依毒品危害防制條例第18條第1項前段規定，均諭知沒收
    銷燬。上開毒品外包裝袋8個，則係被告所有用以分裝海洛
    因，防止其潮濕、逸漏之物；門號0000000000號行動電話（
    含SIM卡）1支，係被告為逃避查緝而出資購買供己使用之人
    頭電話，與另扣案之電子秤1台，均屬被告所有之物，為其
    供承在卷（見原審卷(二)第128、135頁），均屬被告所有供販
    賣第一級毒品所用之物，均依毒品危害防制條例第19條第1
    項之規定，併宣告沒收。被告販賣毒品所得5,000元，則應
    依同條例第19條第1項規定，諭知沒收，如全部或一部不能
    沒收時，以被告之財產抵償之。另為警查獲時扣得之現金
    5,500元，被告辯稱為其妻王秋蓮所有（原審卷(二)第128頁）
    ，並無證據足認扣案現金即係販賣第一級毒品予證人林英松
    所得，自無從認本案之犯罪所得而予沒收。其餘扣案之門號
    0000000000號、0000000000號、0000000000號行動電話各1
    支（均含SIM卡），以及摻海洛因吸食後之香菸殘渣一包等
    物，其中0000000000號行動電話為王秋蓮所有，其餘物品雖
    為被告所有，但均無證據足認與本件販賣第一級毒品犯行相
    關，亦不得予以沒收。又扣案安非他命之物2包，經送鑑定
    結果，含第二級毒品甲基安非他命成分（驗餘含2個塑膠袋
    及2張標籤合計重5.707公克），有行政院衛生署管制藥品管
    理局96年12月28日管檢字第0960013455號鑑定書在卷足憑（
    偵查卷第81頁），與犯罪事實無關，雖屬刑法上應義務沒收
    之物，檢察官亦於起訴書及論告書中聲請宣告沒收，仍毋庸
    於本案判決主文項下併為沒收之宣告，應由檢察官另行聲請
    宣告沒收，併予敘明。
貳、不另為無罪諭知部分：
一、公訴意旨另以：被告基於販賣第一級毒品海洛因營利之犯意
    ：(一)於96年7月初某日，在嘉義市「新阿里山汽車旅館」對
    面，販賣3,000元之海洛因予林英松；(二)於96年7月間某日，
    在嘉義市○○路麥當勞旁，販賣5,000元之海洛因予林英松
    。(三)於96年7月間，在嘉義市某處販賣8,000元之海洛因予孫
    中文及陳筠1次。因認被告此部分亦涉有毒品危害防制條
    例第4條第1項之販賣第一級毒品罪嫌云云。
二、按犯罪事實應依證據認定之，無證據不得認定其犯罪事實；
    又不能證明被告犯罪者，應諭知無罪之判決，刑事訴訟法第
    154條第2項、第301條第1項分別定有明文。再按認定不利於
    被告之事實，須依積極證據，苟積極證據不足為不利於被告
    事實之認定時，即應為有利於被告之認定，更不必有何有利
    之證據；又認定犯罪事實所憑之證據，雖不以直接證據為限
    ，間接證據亦包括在內，然而無論直接或間接證據，其為訴
    訟上之證明，須於通常一般之人均不致有所懷疑，而得確信
    為真實之程度者，始得據為有罪之認定，倘其證明尚未達於
    此一程度，而有合理性懷疑存在時，即不得遽為被告犯罪之
    認定（最高法院30年上字第816號、76年台上字第4986號判
    例意旨參照）。
三、公訴人認被告涉有上開犯行，係以證人林英松、孫中文、陳
    筠於警詢及偵查中之證述為據。惟查：
  (一)證人林英松於96年8月15日警詢中僅稱：伊係在約三個禮拜
    前開始向被告及王秋蓮夫妻購買毒品，購買約3至4次，每次
    約3,000元至5,000元不等（警卷第36至37頁）。迄至偵查中
    始證稱：伊從96年7月初到8月14日前後向被告買過3次海洛
    因，前2次買3,000或5,000元，第一次是在阿里山汽車旅館
    對面，第二次在嘉義市○○路麥當勞，第三次就是8月14日
    買的（偵查卷第22頁）。是公訴意旨雖認被告曾販賣海洛因
    予證人林英松3次，惟除上開96年8月14日該次犯行，業經本
    院依證人林英松於警詢及偵查中清楚且一致之證述，以及扣
    案海洛因、電子秤等證物，認定有罪外，其餘2次犯行，固
    據證人林英松於警詢、偵查中陳述在卷可按，惟並無其他證
    據足資佐證，自難僅憑證人林英松於警詢、偵查中之證述，
    遽認被告有為該二次販賣第一級毒品犯行。
  (二)證人孫中文於偵查中雖證稱：是陳筠介紹伊認識被告，並
    帶伊去向被告買海洛因，伊曾在96年7月間與陳筠去向被
    告拿8,000元左右之海洛因（偵查卷第125頁）；惟其復於原
    審審理中證稱：伊當時是因為出監二、三個月後又染上毒癮
    ，沒有地方可以買海洛因，所以透過朋友介紹認識陳筠，
    跟她一起買，該次是由陳筠與綽號「小高」的男子聯絡並
    交錢給「小高」，伊對被告沒有印象、沒有看過被告，不能
    確定「小高」是否就是被告，在警詢中之所以可以指認被告
    ，是聽陳筠說的，96年8月15日會帶警察到「新阿里山汽
    車旅館」查獲被告，也是陳筠先跟「小高」聯絡好等語（
    原審卷(一)第236至253頁）。然查，證人陳筠於偵查中證稱
    ：伊並未向被告買過海洛因，是孫中文介紹伊認識被告，是
    在96年8月11日前幾天，孫中文要跟被告拿毒品，伊陪孫中
    文去，孫中文就在嘉義市○○路上的麥當勞前面拿一萬多元
    給被告，拿了海洛因後就走了（偵查卷第98至99頁）。是就
    證人孫中文與陳筠前揭證述對照以觀，顯有不符。縱認被
    告即為孫中文所稱之「小高」，惟證人孫中文於偵查及本院
    審理中證稱曾在96年7月間與陳筠一同向「小高」購買8,0
    00元之海洛因，亦與其在警詢中以秘密證人A1之身分證稱：
    共向被告購買海洛因十幾次，最後一次是在96年7月下旬某
    日向被告購買6,500元之海洛因（警卷第53-3頁），以及證
    人陳筠於偵查中證稱係在96年8月11日前幾天陪同孫中文
    向被告購買一萬多元之海洛因等語不符。自難僅憑證人孫中
    文、陳筠前後不一且彼此矛盾之證述，遽認被告有在96年
    7月間販賣8,000元之海洛因予孫中文、陳筠一次。
四、綜上所述，本件既查無積極證據足資認定被告有公訴人所指
    於96年7月間販賣第一級毒品海洛因予林英松2次、販賣海洛
    因予孫中文及陳筠1次之犯行，原應就此部分為被告無罪
    之諭知，因公訴意旨認此部分與上揭認定有罪之販賣第一級
    毒品部分有裁判上一罪關係（原審卷(二)第56頁），爰不另為
    無罪之諭知。
據上論斷，應依刑事訴訟法第369條第1項前段、第364條、第299
條第1項前段，修正前毒品危害防制條例第4條第1項、第18條第1
項前段、第19條第1項，刑法第11條、第2條第1項、第59條判決
如主文。
本案經檢察官劉欽銘到庭執行職務。
中    華    民    國    99    年    4     月    7     日
                  刑事第六庭    審判長法  官  董武全
                                      法  官  賴純慧
                                      法  官  林英志
以上正本證明與原本無異。
如不服本判決應於收受送達後10日內向本院提出上訴書狀，其未
敘述上訴理由者，並得於提起上訴後10日內向本院補提理由書（
均須按他造當事人之人數附繕本）「切勿逕送上級法院」。
                                      書記官  魏安里
中    華    民    國    99    年    4     月    7     日
附錄本案論罪科刑法條全文：
修正前毒品危害防制條例第四條第一項：
製造、運輸、販賣第一級毒品者，處死刑或無期徒刑；處無期徒
刑者，得併科新臺幣一千萬元以下罰金。

司法院資訊處製作；財團法人民間司法改革基金會備份。
